---
title: "Análisis exploratorio: retail Falabella / Éxito"
output:
  html_document:
    toc: true
    toc_float: true
    df_print: paged
lang: es
---

```{r setup, include=FALSE}
knitr::opts_chunk$set(echo = TRUE, message = FALSE, warning = TRUE)
library(tidyverse)
library(GGally)

required_cols <- c(
  "mes",
  "ciudad",
  "categoria",
  "ventas_totales_millones",
  "ticket_promedio",
  "unidades_vendidas",
  "num_transacciones"
)
num_cols <- c(
  "ventas_totales_millones",
  "ticket_promedio",
  "unidades_vendidas",
  "num_transacciones"
)
```

# Objetivo

Preprocesamiento (duplicados estructurales e imputación por media), análisis descriptivo y comparación de correlaciones de Pearson y Spearman sobre ventas mensuales agregadas (Falabella / Éxito). No hay identificador de cliente. No se ajusta un modelo predictivo.

# Carga y tipos de columna

Los tipos se reportan **antes** de eliminar duplicados estructurales.

```{r load-raw}
csv_path <- "data/retail.csv"
if (!file.exists(csv_path)) {
  stop("No existe data/retail.csv. Coloca el insumo en esa ruta.")
}
retail_raw <- readr::read_csv(csv_path, show_col_types = FALSE)
missing <- setdiff(required_cols, names(retail_raw))
if (length(missing) > 0) {
  stop(
    "Faltan columnas del diccionario: ",
    paste(missing, collapse = ", ")
  )
}
retail_raw <- dplyr::select(retail_raw, dplyr::all_of(required_cols))
```

```{r types-before-distinct}
dplyr::glimpse(retail_raw)
class_tbl <- tibble::tibble(
  columna = names(retail_raw),
  clase = vapply(retail_raw, function(x) paste(class(x), collapse = ", "), character(1))
)
class_tbl
```

```{r na-before-clean}
na_before <- colSums(is.na(retail_raw))
na_before
n_ticket_na <- unname(na_before[["ticket_promedio"]])
n_unidades_na <- unname(na_before[["unidades_vendidas"]])
if (n_ticket_na != 4 || n_unidades_na != 2) {
  warning(
    "Se esperaban 4 NA en ticket_promedio y 2 en unidades_vendidas; ",
    "encontrados: ticket_promedio=", n_ticket_na,
    ", unidades_vendidas=", n_unidades_na,
    ". Se continúa."
  )
}
```

# Duplicados estructurales

Solo se eliminan filas idénticas en **todas** las columnas. No se de-duplica por `mes` ni por ninguna otra llave.

```{r structural-dups}
n_raw <- nrow(retail_raw)
retail_dedup <- dplyr::distinct(retail_raw, .keep_all = TRUE)
n_dedup <- nrow(retail_dedup)
n_dropped_dups <- n_raw - n_dedup
if (n_dedup == 0) {
  stop("distinct() dejó 0 filas.")
}
cat("Filas originales:", n_raw, "\n")
cat("Filas tras distinct():", n_dedup, "\n")
cat("Filas duplicadas eliminadas:", n_dropped_dups, "\n")
if (n_dropped_dups > 0) {
  warning("Se eliminaron ", n_dropped_dups, " fila(s) duplicadas por estructura.")
}
```

# Imputación y exportación

Media global, después de quitar duplicados, solo en `ticket_promedio` y `unidades_vendidas`.

```{r impute-export}
mean_ticket <- mean(retail_dedup$ticket_promedio, na.rm = TRUE)
mean_unidades <- mean(retail_dedup$unidades_vendidas, na.rm = TRUE)
retail_clean <- retail_dedup |>
  dplyr::mutate(
    ticket_promedio = tidyr::replace_na(ticket_promedio, mean_ticket),
    unidades_vendidas = tidyr::replace_na(unidades_vendidas, mean_unidades)
  )

if (any(is.na(retail_clean$ticket_promedio)) ||
    any(is.na(retail_clean$unidades_vendidas))) {
  stop("La imputación por media dejó NA en ticket_promedio o unidades_vendidas.")
}

if (inherits(retail_clean$mes, "Date")) {
  retail_clean$mes <- format(retail_clean$mes, "%Y-%m")
} else {
  retail_clean$mes <- as.character(retail_clean$mes)
}

retail_clean <- retail_clean |>
  dplyr::mutate(
    ciudad = factor(ciudad),
    categoria = factor(
      categoria,
      levels = c("Ropa", "Hogar", "Tecnología", "Alimentos")
    )
  )

cat("Filas post-imputación:", nrow(retail_clean), "\n")
print(colSums(is.na(retail_clean)))

dir.create("data", showWarnings = FALSE)
retail_export <- retail_clean |>
  dplyr::mutate(
    ciudad = as.character(ciudad),
    categoria = as.character(categoria)
  ) |>
  dplyr::select(dplyr::all_of(required_cols))
readr::write_csv(retail_export, "data/retail_clean.csv")

stopifnot(file.exists("data/retail_clean.csv"))
exported <- readr::read_csv("data/retail_clean.csv", show_col_types = FALSE)
stopifnot(identical(names(exported), required_cols))
stopifnot(sum(is.na(dplyr::select(exported, dplyr::all_of(num_cols)))) == 0)
```

# Análisis descriptivo

Resúmenes sobre `retail_clean`. Los atípicos no se recortan.

```{r descriptive-numeric}
desc_num <- retail_clean |>
  dplyr::select(dplyr::all_of(num_cols)) |>
  tidyr::pivot_longer(dplyr::everything(), names_to = "variable", values_to = "valor") |>
  dplyr::group_by(variable) |>
  dplyr::summarise(
    n = dplyr::n(),
    media = mean(valor),
    mediana = median(valor),
    sd = sd(valor),
    min = min(valor),
    max = max(valor),
    iqr = IQR(valor),
    .groups = "drop"
  )
desc_num
```

```{r descriptive-cats}
freq_ciudad <- retail_clean |>
  dplyr::count(ciudad, name = "n") |>
  dplyr::arrange(dplyr::desc(n))
freq_categoria <- retail_clean |>
  dplyr::count(categoria, name = "n") |>
  dplyr::arrange(dplyr::desc(n))
freq_mes <- retail_clean |>
  dplyr::count(mes, name = "n") |>
  dplyr::arrange(mes)
freq_ciudad
freq_categoria
freq_mes
```

# Gráficos univariados

Paleta fija por categoría. Histogramas en un `facet_wrap`. Boxplots globales, por categoría y por ciudad (top 8 si hay más de 8 ciudades).

```{r plot-prep}
pal_categoria <- c(
  "Ropa" = "#4C78A8",
  "Hogar" = "#F58518",
  "Tecnología" = "#54A24B",
  "Alimentos" = "#E45756"
)
long_num <- retail_clean |>
  dplyr::select(ciudad, categoria, dplyr::all_of(num_cols)) |>
  tidyr::pivot_longer(
    dplyr::all_of(num_cols),
    names_to = "variable",
    values_to = "valor"
  )
```

```{r histograma}
p_hist <- ggplot(long_num, aes(x = valor)) +
  geom_histogram(bins = 20, fill = "#4C78A8", color = "white") +
  facet_wrap(~variable, scales = "free") +
  labs(
    title = "Histogramas de variables numéricas",
    x = "Valor",
    y = "Frecuencia"
  ) +
  theme_minimal()
p_hist
```

```{r boxplot-global}
p_box_global <- ggplot(long_num, aes(x = variable, y = valor)) +
  geom_boxplot(fill = "#9ecae1") +
  labs(
    title = "Boxplots globales",
    x = NULL,
    y = "Valor"
  ) +
  theme_minimal() +
  theme(axis.text.x = element_text(angle = 20, hjust = 1))
p_box_global
```

```{r boxplot-categoria}
p_box_cat <- ggplot(long_num, aes(x = categoria, y = valor, fill = categoria)) +
  geom_boxplot() +
  facet_wrap(~variable, scales = "free") +
  scale_fill_manual(values = pal_categoria) +
  labs(
    title = "Boxplots por categoría",
    x = "Categoría",
    y = "Valor",
    fill = "Categoría"
  ) +
  theme_minimal() +
  theme(axis.text.x = element_text(angle = 20, hjust = 1))
p_box_cat
```

```{r boxplot-ciudad}
n_ciudades <- dplyr::n_distinct(retail_clean$ciudad)
if (n_ciudades <= 8) {
  ciudades_boxplot <- as.character(unique(retail_clean$ciudad))
  nota_ciudad <- "Se muestran todas las ciudades."
} else {
  ciudades_boxplot <- retail_clean |>
    dplyr::group_by(ciudad) |>
    dplyr::summarise(ventas = sum(ventas_totales_millones), .groups = "drop") |>
    dplyr::slice_max(ventas, n = 8) |>
    dplyr::pull(ciudad) |>
    as.character()
  nota_ciudad <- paste(
    "Más de 8 ciudades: se muestran las 8 con mayor suma de ventas_totales_millones:",
    paste(ciudades_boxplot, collapse = ", ")
  )
}
cat(nota_ciudad, "\n")
p_box_ciudad <- long_num |>
  dplyr::filter(as.character(ciudad) %in% ciudades_boxplot) |>
  ggplot(aes(x = ciudad, y = valor)) +
  geom_boxplot(fill = "#a1d99b") +
  facet_wrap(~variable, scales = "free") +
  labs(
    title = "Boxplots por ciudad",
    subtitle = nota_ciudad,
    x = "Ciudad",
    y = "Valor"
  ) +
  theme_minimal() +
  theme(axis.text.x = element_text(angle = 30, hjust = 1))
p_box_ciudad
```

# Pairplot

`GGally::ggpairs` de las cuatro numéricas, color por `categoria` (no se omite).

```{r pairplot, fig.width=9, fig.height=8}
p_pairs <- GGally::ggpairs(
  retail_clean,
  columns = num_cols,
  mapping = ggplot2::aes(color = categoria),
  upper = list(continuous = GGally::wrap("cor", size = 3)),
  lower = list(continuous = GGally::wrap("points", alpha = 0.4, size = 0.7)),
  diag = list(continuous = GGally::wrap("densityDiag", alpha = 0.6))
) +
  ggplot2::scale_color_manual(values = pal_categoria) +
  ggplot2::scale_fill_manual(values = pal_categoria) +
  ggplot2::labs(title = "Pairplot de variables numéricas por categoría")
p_pairs
```

# Correlaciones Pearson y Spearman

Las matrices usan solo las cuatro numéricas (`cor()`, no factores). Los heatmaps son `ggplot2::geom_tile` con la misma escala (−1 a 1). No se ajusta un modelo predictivo: la salida es una recomendación de medida de asociación.

```{r cor-matrices}
mat_num <- retail_clean |>
  dplyr::select(dplyr::all_of(num_cols)) |>
  as.data.frame()
cor_pearson <- cor(mat_num, method = "pearson", use = "pairwise.complete.obs")
cor_spearman <- cor(mat_num, method = "spearman", use = "pairwise.complete.obs")
stopifnot(isTRUE(all.equal(cor_pearson, t(cor_pearson))))
stopifnot(isTRUE(all.equal(cor_spearman, t(cor_spearman))))
stopifnot(all(abs(diag(cor_pearson) - 1) < 1e-10))
stopifnot(all(abs(diag(cor_spearman) - 1) < 1e-10))
cor_pearson
cor_spearman
```

```{r cor-heatmaps}
cor_to_long <- function(mat, metodo) {
  as.data.frame(mat) |>
    tibble::rownames_to_column("var1") |>
    tidyr::pivot_longer(-var1, names_to = "var2", values_to = "r") |>
    dplyr::mutate(metodo = metodo)
}

plot_heatmap <- function(df_long, titulo) {
  ggplot(df_long, aes(x = var1, y = var2, fill = r)) +
    geom_tile(color = "white") +
    geom_text(aes(label = sprintf("%.2f", r)), size = 3) +
    scale_fill_gradient2(
      limits = c(-1, 1),
      midpoint = 0,
      low = "#d73027",
      mid = "white",
      high = "#1a9850"
    ) +
    labs(title = titulo, x = NULL, y = NULL, fill = "coef") +
    theme_minimal() +
    theme(axis.text.x = element_text(angle = 30, hjust = 1))
}

p_heat_pearson <- plot_heatmap(
  cor_to_long(cor_pearson, "pearson"),
  "Heatmap de correlación de Pearson"
)
p_heat_spearman <- plot_heatmap(
  cor_to_long(cor_spearman, "spearman"),
  "Heatmap de correlación de Spearman"
)
p_heat_pearson
p_heat_spearman
```

```{r cor-compare}
idx <- which(upper.tri(cor_pearson), arr.ind = TRUE)
cor_compare <- tibble::tibble(
  par = paste(rownames(cor_pearson)[idx[, 1]],
              colnames(cor_pearson)[idx[, 2]],
              sep = " — "),
  r_pearson = cor_pearson[idx],
  rho_spearman = cor_spearman[idx],
  delta = rho_spearman - r_pearson
) |>
  dplyr::mutate(
    nota = dplyr::case_when(
      abs(delta) < 0.1 ~ "|Δ| < 0.1: Pearson y Spearman coinciden en lo esencial",
      TRUE ~ "|Δ| ≥ 0.1: la asociación lineal y la monótona difieren"
    )
  )
k_delta <- sum(abs(cor_compare$delta) >= 0.1)
cor_compare
cat("Pares con |delta| >= 0.1 (k) =", k_delta, "\n")
```

```{r recomendacion}
# Tras ver el pairplot: TRUE si hay curvatura o relación monótona no lineal evidente.
curvatura_evidente <- FALSE

if (isTRUE(curvatura_evidente)) {
  recomendacion <- "Spearman"
  motivo <- "El pairplot muestra curvatura o monotonía no lineal; Spearman describe mejor la asociación."
} else if (k_delta == 0) {
  recomendacion <- "Pearson"
  motivo <- "k = 0 y sin curvatura evidente: un modelo lineal posterior es razonable."
} else if (k_delta >= 3) {
  recomendacion <- "Spearman"
  motivo <- paste0(
    "k = ", k_delta,
    " pares con |Δ| ≥ 0.1: Spearman es la medida principal; un lineal puede engañar."
  )
} else {
  recomendacion <- "mixto"
  motivo <- paste0(
    "k = ", k_delta,
    " (1 o 2 pares). No hay un único ganador; revisar esos pares en la tabla."
  )
}
cat("Recomendación:", recomendacion, "\n")
cat(motivo, "\n")
```

La recomendación es una **medida de asociación**, no un modelo ajustado. El umbral 0.1 es una guía de lectura, no un test de hipótesis.
