---
title: "Análisis exploratorio: retail Falabella / Éxito"
output:
  html_document:
    toc: true
    toc_float: true
    df_print: paged
lang: es
---

```{r setup, include=FALSE}
knitr::opts_chunk$set(echo = TRUE, message = FALSE, warning = TRUE)
library(tidyverse)
library(GGally)

required_cols <- c(
  "mes",
  "ciudad",
  "categoria",
  "ventas_totales_millones",
  "ticket_promedio",
  "unidades_vendidas",
  "num_transacciones"
)
num_cols <- c(
  "ventas_totales_millones",
  "ticket_promedio",
  "unidades_vendidas",
  "num_transacciones"
)
```

# Objetivo

Preprocesamiento (duplicados estructurales e imputación por media), análisis descriptivo y comparación de correlaciones de Pearson y Spearman sobre ventas mensuales agregadas (Falabella / Éxito). No hay identificador de cliente. No se ajusta un modelo predictivo.

# Carga y tipos de columna

Los tipos se reportan **antes** de eliminar duplicados estructurales.

```{r load-raw}
csv_path <- "data/retail.csv"
if (!file.exists(csv_path)) {
  stop("No existe data/retail.csv. Coloca el insumo en esa ruta.")
}
retail_raw <- readr::read_csv(csv_path, show_col_types = FALSE)
missing <- setdiff(required_cols, names(retail_raw))
if (length(missing) > 0) {
  stop(
    "Faltan columnas del diccionario: ",
    paste(missing, collapse = ", ")
  )
}
retail_raw <- dplyr::select(retail_raw, dplyr::all_of(required_cols))
```

```{r types-before-distinct}
dplyr::glimpse(retail_raw)
class_tbl <- tibble::tibble(
  columna = names(retail_raw),
  clase = vapply(retail_raw, function(x) paste(class(x), collapse = ", "), character(1))
)
class_tbl
```

```{r na-before-clean}
na_before <- colSums(is.na(retail_raw))
na_before
n_ticket_na <- unname(na_before[["ticket_promedio"]])
n_unidades_na <- unname(na_before[["unidades_vendidas"]])
if (n_ticket_na != 4 || n_unidades_na != 2) {
  warning(
    "Se esperaban 4 NA en ticket_promedio y 2 en unidades_vendidas; ",
    "encontrados: ticket_promedio=", n_ticket_na,
    ", unidades_vendidas=", n_unidades_na,
    ". Se continúa."
  )
}
```

# Duplicados estructurales

Solo se eliminan filas idénticas en **todas** las columnas. No se de-duplica por `mes` ni por ninguna otra llave.

```{r structural-dups}
n_raw <- nrow(retail_raw)
retail_dedup <- dplyr::distinct(retail_raw, .keep_all = TRUE)
n_dedup <- nrow(retail_dedup)
n_dropped_dups <- n_raw - n_dedup
if (n_dedup == 0) {
  stop("distinct() dejó 0 filas.")
}
cat("Filas originales:", n_raw, "\n")
cat("Filas tras distinct():", n_dedup, "\n")
cat("Filas duplicadas eliminadas:", n_dropped_dups, "\n")
if (n_dropped_dups > 0) {
  warning("Se eliminaron ", n_dropped_dups, " fila(s) duplicadas por estructura.")
}
```

# Imputación y exportación

Media global, después de quitar duplicados, solo en `ticket_promedio` y `unidades_vendidas`.

```{r impute-export}
mean_ticket <- mean(retail_dedup$ticket_promedio, na.rm = TRUE)
mean_unidades <- mean(retail_dedup$unidades_vendidas, na.rm = TRUE)
retail_clean <- retail_dedup |>
  dplyr::mutate(
    ticket_promedio = tidyr::replace_na(ticket_promedio, mean_ticket),
    unidades_vendidas = tidyr::replace_na(unidades_vendidas, mean_unidades)
  )

if (any(is.na(retail_clean$ticket_promedio)) ||
    any(is.na(retail_clean$unidades_vendidas))) {
  stop("La imputación por media dejó NA en ticket_promedio o unidades_vendidas.")
}

if (inherits(retail_clean$mes, "Date")) {
  retail_clean$mes <- format(retail_clean$mes, "%Y-%m")
} else {
  retail_clean$mes <- as.character(retail_clean$mes)
}

retail_clean <- retail_clean |>
  dplyr::mutate(
    ciudad = factor(ciudad),
    categoria = factor(
      categoria,
      levels = c("Ropa", "Hogar", "Tecnología", "Alimentos")
    )
  )

cat("Filas post-imputación:", nrow(retail_clean), "\n")
print(colSums(is.na(retail_clean)))

dir.create("data", showWarnings = FALSE)
retail_export <- retail_clean |>
  dplyr::mutate(
    ciudad = as.character(ciudad),
    categoria = as.character(categoria)
  ) |>
  dplyr::select(dplyr::all_of(required_cols))
readr::write_csv(retail_export, "data/retail_clean.csv")

stopifnot(file.exists("data/retail_clean.csv"))
exported <- readr::read_csv("data/retail_clean.csv", show_col_types = FALSE)
stopifnot(identical(names(exported), required_cols))
stopifnot(sum(is.na(dplyr::select(exported, dplyr::all_of(num_cols)))) == 0)
```

# Análisis descriptivo

Resúmenes sobre `retail_clean`. Los atípicos no se recortan.

```{r descriptive-numeric}
desc_num <- retail_clean |>
  dplyr::select(dplyr::all_of(num_cols)) |>
  tidyr::pivot_longer(dplyr::everything(), names_to = "variable", values_to = "valor") |>
  dplyr::group_by(variable) |>
  dplyr::summarise(
    n = dplyr::n(),
    media = mean(valor),
    mediana = median(valor),
    sd = sd(valor),
    min = min(valor),
    max = max(valor),
    iqr = IQR(valor),
    .groups = "drop"
  )
desc_num
```

```{r descriptive-cats}
freq_ciudad <- retail_clean |>
  dplyr::count(ciudad, name = "n") |>
  dplyr::arrange(dplyr::desc(n))
freq_categoria <- retail_clean |>
  dplyr::count(categoria, name = "n") |>
  dplyr::arrange(dplyr::desc(n))
freq_mes <- retail_clean |>
  dplyr::count(mes, name = "n") |>
  dplyr::arrange(mes)
freq_ciudad
freq_categoria
freq_mes
```
